臺灣高等法院臺中分院民事判決
110年度上更一字第38號
上訴人即附
帶被上訴人    林榮彬
訴訟代理人    王文聖律師
複代理人      張浚泓律師
被上訴人即  
附帶上訴人    何明元
輔  助  人    何春芳
訴訟代理人    蔡德倫律師(法扶律師)
上列當事人間請求債務人異議之訴事件，上訴人對於中華民國10
8年10月21日臺灣彰化地方法院107年度訴字第1012號第一審判決
提起上訴，被上訴人提起附帶上訴，經最高法院第一次發回更審
，本院於111年9月28日言詞辯論終結，判決如下：
    主  文
原判決關於駁回甲○○後開第二項之訴部分，及該部分訴訟費用之
裁判均廢棄。
丙○○不得執臺灣彰化地方法院107年度司票字第686號裁定為執行
名義，在新臺幣壹佰捌拾貳萬元及自民國106年11月15日起至清
償日止，按年息百分之6計算之利息範圍內聲請強制執行甲○○之
財產。
丙○○之上訴駁回。
第一審廢棄改判部分、第二審（含上訴及附帶上訴）及發回前第
三審之訴訟費用（除已撤回及確定部分外）均由丙○○負擔。
    事實及理由
壹、被上訴人即附帶上訴人甲○○（下稱甲○○）主張：伊患有思覺
    失調症病史（俗稱精神分裂症），自民國89年9月間起即開
    始接受治療，長年精神狀態不穩定，伴有妄想、思維障礙、
    幻聽、社交功能障礙等症狀，領有思覺失調症之重大傷病卡
    ，身心障礙手冊評定為中度障礙，智商為67分，屬於輕度智
    能障礙等級。同村舊識訴外人柯○○、鄭○○知悉伊兄即訴外人
    乙○○於106年8月10日將坐落彰化縣○○鄉○○段00000地號土地
    及其上同段82建號建物（下稱系爭房地）贈與伊，利用伊精
    神障礙之情形，誘伊於同年月15日簽立系爭房地抵押權設定
    契約書，於同年月16日簽立借款新臺幣（下同）200萬元之
    借據（下稱系爭借據）及票面金額為200萬元之本票（發票
    日為106年8月16日，下稱系爭本票），並將系爭房地設定如
    原審判決附表所示最高限額抵押權240萬元（下稱系爭抵押
    權）予上訴人即附帶被上訴人丙○○（下稱丙○○）。而伊遭鄭
    ○○、柯○○等2人設計擔任負責人之洤昀有限公司帳戶當日固
    存入170萬元，惟伊未曾取得該帳戶之存摺、密碼等相關資
    料，前揭款項旋即遭人利用網路銀行提領一空。伊為系爭借
    款、簽發票據及設定抵押權等行為（下合稱系爭行為）時，
    無法理解各該行為之社會意義，更無辨別利弊得失之能力，
    應不生效力，依民法第75條規定均屬無效。詎丙○○執系爭抵
    押權設定契約書、系爭借據及系爭本票等件，向臺灣彰化地
    方法院(下稱彰化地院)聲請對伊強制執行及拍賣抵押物，經
    彰化地院分別以107年度司票字第686號裁定（下稱系爭本票
    裁定）、107年度司拍字第95號裁定（下稱系爭拍賣抵押物
    裁定）准許。丙○○嗣執系爭拍賣抵押物裁定為執行名義，聲
    請對伊之財產為強制執行，經彰化地院107年度司執字第343
    37號拍賣抵押物強制執行事件（下稱系爭執行事件）受理。
    惟系爭本票既屬無效，丙○○自不得執系爭本票裁定，對伊聲
    請強制執行。爰依誠信原則及強制執行法理，求為㈠確認丙○
    ○持有系爭本票之182萬元及自106年11月15日起至清償日止
    ，按年息百分之6計算利息之票據債權不存在。㈡禁止丙○○執
    系爭本票裁定為執行名義，在182萬元及自106年11月15日起
    至清償日止，按年息百分之6計算利息之範圍內聲請強制執
    行伊之財產之判決。【原審判准甲○○上開㈠請求、駁回上開㈡
    請求，丙○○、甲○○分別就其等敗訴部分，提起上訴、附帶上
    訴。最高法院廢棄發回範圍雖另有甲○○於第一審請求：①撤
    銷系爭執行事件之182萬元及自106年11月15日起至清償日止
    ，按年息百分之20計算利息之強制執行程序。②禁止丙○○執
    系爭拍賣抵押物裁定為執行名義，強制執行甲○○182萬元及
    自106年11月15日起至清償日止，按年息百分之20計算利息
    部分之財產。③命丙○○塗銷系爭抵押權設定登記部分，嗣經
    甲○○於本院更一審時撤回上開3項請求之起訴，丙○○亦無異
    議（見更一審卷第265、266、277頁），該3項請求即依法生
    撤回起訴之效力；另本院前審108年度上字第667號判決丙○○
    敗訴部分，未據丙○○聲明不服，該部分已確定，均未繫屬本
    院更一審，不予贅述】。並就丙○○上訴部分，答辯聲明：上
    訴駁回；另附帶上訴聲明如本判決主文第一、二項所示。
貳、丙○○則以：甲○○為系爭行為時，精神狀況並無異常，亦能理
    解系爭行為之意義，並自行提出個人印鑑章、印鑑證明、身
    分證等重要文件，交付辦理系爭抵押權設定，業經證人即伊
    之行政助理廖○○及承辦代書余○○、余○○證述明確。又甲○○自
    89年9月5日開始接受治療後，曾陸續在財團法人伊甸社會福
    利基金會等單位任職，病歷未記載其有無意識或精神錯亂之
    情事；乙○○於97年3月10日、4月18日陪同甲○○回診時表示：
    甲○○情況可，有規律用藥，並正常工作等語，甲○○復自陳：
    規律用藥，可正常工作等語，丁○○○○亦函復：甲○○若有回診
    且規則服藥，大致可維持基本生活狀態，不會造成他人困擾
    等語；甲○○於106年8月16日為系爭行為前之同年7月18日就
    診領藥，堪認甲○○於為系爭行為時，尚有藥物可服用，經服
    用藥物後，應無明顯病徵表現於外；甲○○在明德醫院門診醫
    師陳中和、陳穩焜、鄭怡君均無法判定甲○○於系爭行為時可
    否理解簽立本票、借款契約或設定抵押權等社會經濟意義，
    已難遽認甲○○為系爭行為時無法理解法律效果，所為法律行
    為當屬有效。況甲○○為系爭行為前，甫於106年8月10日與乙
    ○○辦理系爭房地之所有權移轉登記，復於107年5月29日至警
    局報案，詳述其被騙做為公司人頭負責人及為系爭行為，借
    款匯入公司後遭人領走等情，另在臺灣臺中地方檢察署（下
    稱臺中地檢）檢察官110年度偵續字第113號甲○○對丙○○、廖
    ○○提告重利案，亦能針對檢察官訊問應答，無誤解或無法理
    解之情形。以上可知，甲○○顯有可判斷自己行為在法律上效
    果之精神能力，難認有何無意識或精神錯亂之情形。嗣甲○○
    雖經彰化地院108年度監宣字第142號裁定為輔助宣告，但甲
    ○○於鑑定時應對正常，判斷能力未達無行為能力須受監護宣
    告之程度，且係鑑定甲○○於108年之認知狀況，無法回溯認
    其於106年8月16日為系爭行為時有應受輔助宣告之情形。況
    甲○○為系爭行為時，尚未受監護宣告或輔助宣告，縱行為時
    不具正常之意思能力，既未舉證其無意識或精神錯亂，即無
    從依民法第75條規定認其意思表示無效等語，資為抗辯。並
    上訴聲明：㈠除確定部分外，原判決不利於丙○○之部分廢棄
    。㈡上開廢棄部分，甲○○在第一審之訴駁回。並就甲○○之附
    帶上訴，答辯聲明：附帶上訴駁回。
參、本院會同兩造整理並簡化爭點，結果如下：（見更一審卷第
    230-232頁）
一、兩造不爭執事項：
(一)甲○○自89年9月5日起，即因罹患思覺失調症，前往明德醫院
    接受治療（見原審卷第53-150頁）。
(二)甲○○兄乙○○於106年8月10日將系爭房地贈與甲○○。
(三)兩造於106年8月15日簽立系爭房地抵押權設定契約書，約定
    擔保債權總金額240萬元，並於106年8月16日辦理最高限額
    抵押權240萬元之抵押權設定（見原審卷第21-24頁、彰化地
    院107年度司拍字第95號卷）。甲○○並於106年8月16日，在
    余○○代書事務所，簽立系爭借據及系爭本票（見原審卷第25
    頁），丙○○並因此交付借款182萬元給甲○○【最高法院廢棄
    意旨指摘應查明借款金額部分，業經兩造於更一審均不爭執
    為182萬元】。
(四)丙○○於107年3月28日執系爭本票，聲請准予強制執行，經彰
    化地院簡易庭司法事務官於107年4月10日以107年度司票字
    第686號民事裁定准許在案（見該民事案卷）。
(五)丙○○於107年5月22日執系爭抵押權設定書、系爭借據及系爭
    本票等文件，聲請拍賣抵押物，經彰化地院簡易庭於107年6
    月5日以107年度司拍字第95號民事裁定甲○○所有之系爭房地
    准予拍賣（見該民事案卷）。
(六)甲○○兄乙○○向彰化地院聲請108年度監宣第142號監護宣告事
    件，該事件經囑託衛生福利部彰化醫院鑑定結果略謂：個案
    智商為67分，輕度智能障礙，短期記憶缺損，理解、判斷力
    輕度到中度缺損，個案因患思覺失調症多年，認知功能有損
    傷，表達及判斷能力皆有輕度至中度障礙，對於管理自己財
    產有給予經常性協助之必要，回復可能性低，「為意思表示
    或受意思表示，或辨識其意思表示效果之能力，顯有不足」
    ，可為輔助宣告等語，有該院出具之108年6月4日成年監護
    （輔助）鑑定書及心理衡鑑報告，彰化地院並於108年7月19
    日以108年度監宣字第142號裁定宣告甲○○為受輔助宣告之人
    並選定聲請人乙○○為受輔助宣告之人之輔助人（見本院前審
    卷第77-79頁）。
(七)丙○○執彰化地院107年度司拍字第95號民事裁定為執行名義
    向彰化法院聲請對甲○○之財產為強制執行（聲請執行清償範
    圍為：本金債權200萬元及自106年11月14日起至清償日止，
    加計每百元日息1角計算之利息及違約金），經彰化地院以1
    07年度司執字第34337號拍賣抵押物強制執行事件受理在案
    。
(八)甲○○對鄭○○及柯○○提起告訴（彰化地方檢察署109年偵字105
    61號卷），經彰化地院108年訴字第111號於109年04月13日
    判決鄭○○及柯○○共同犯乘機詐欺取財罪，各處有期徒刑2年
    。鄭○○及柯○○提起上訴後，經本院109年度上易字第580號刑
    事判決分別改判處有期徒刑各1年2月確定在案（下稱刑案）
    。
二、兩造爭執事項：
(一)甲○○於106年8月15日、106年8月16日，是否具有獨立有效為
    簽立系爭抵押權設定契約書、系爭借據、系爭本票之意思表
    示之能力？
(二)甲○○為下列請求，有無理由？　　
 1、確認丙○○持有系爭本票在182萬元本息範圍內之票據債權不
    存在。
 2、禁止丙○○執系爭本票裁定為執行名義，於182萬元本息範圍
    內聲請強制執行甲○○財產。
肆、本院之判斷：
一、查兩造於106年8月15日簽立系爭房地抵押權設定契約書，約
    定擔保債權總金額240萬元，並於106年8月16日辦理最高限
    額抵押權240萬元之系爭抵押權設定；伊並於106年8月16日
    ，在余○○代書事務所，簽立系爭借據及系爭本票，丙○○並因
    此交付借款182萬元給甲○○。而後丙○○於107年3月28日執系
    爭本票，聲請准予強制執行，經彰化地院簡易庭司法事務官
    於107年4月10日以107年度司票字第686號民事裁定准許在案
    。丙○○復於107年5月22日執系爭抵押權設定書、系爭借據及
    系爭本票等文件，聲請拍賣抵押物，經彰化地院簡易庭於10
    7年6月5日以107年度司拍字第95號民事裁定甲○○所有之系爭
    房地准予拍賣。嗣丙○○執彰化地院107年度司拍字第95號民
    事裁定為執行名義向彰化法院聲請對甲○○之財產為強制執行
    （聲請執行清償範圍為：本金債權200萬元及自106年11月14
    日起至清償日止，加計每百元日息1角計算之利息及違約金
    ），經彰化地院以107年度司執字第34337號拍賣抵押物強制
    執行事件受理在案等情，為兩造所不爭執（見兩造不爭執事
    項㈢、㈣、㈤、㈦），堪先認定為真。
二、甲○○主張伊因長年患有思覺失調症，於簽立系爭借據、系爭
    本票、設定系爭抵押權時，無法理解各該行為之社會意義，
    無辨別利弊得失之能力，應不生效力等語，為丙○○所否認，
    並以前詞置辯。經查：
(一)按行為能力乃指為法律行為之能力而言，即得以獨立之意思
    表示使其行為發生法律上效果之資格，然對於個人行為是否
    發生法律上效果，如須就行為人之意思能力於個案之逐一審
    查，事實上怠不可能，且易生疑義，亦非保護交易安全之道
    ，是民法第12條、第13條規定係採取以年齡為基礎，用以區
    別行為能力之有無及其範圍，所指之年齡又係生理年齡而非
    心理年齡而言。但未免過於僵化，並再輔以監護宣告、輔助
    宣告制度(民法第15條、第15條之1)、意思表示在無意識或
    精神錯亂中(民法第75條)等情形作為例外之規定。而按無行
    為能力人之意思表示，無效；雖非無行為能力人，而其意思
    表示，係在無意識或精神錯亂中所為者亦同，民法第75條定
    有明文。所謂無意識或精神錯亂中，例如睡夢中、泥醉中、
    疾病昏沈中、偶發的精神病人在心神喪失中皆是（該條立法
    理由參照）。而本於法律保護受監護宣告人、受輔助宣告人
    、無意識或精神錯亂中所為行為者之同一法律上理由（民法
    第15條、第15條之2、第75條立法理由參照），行為人在法
    院宣告為受監護宣告人或受輔助宣告人「前」，其意思表示
    若已符合監護宣告（即因精神障礙或其他心智缺陷，致不能
    為意思表示或受意思表示，或不能辨識其意思表示之效果）
    ，或輔助宣告（即因精神障礙或其他心智缺陷，致其為意思
    表示或受意思表示，或辨識其意思表示效果之能力，顯有不
    足）之情形，自應類推適用民法第15條、第15條之2之規定
    。又受輔助宣告之人為消費借貸、不動產之設定負擔等行為
    時，應經輔助人同意。民法第78條至第83條規定，於未依前
    項規定得輔助人同意之情形，準用之，民法第15條之2第1項
    第2款、第5款、第2項有明定。另按限制行為能力人未得法
    定代理人之允許，所訂立之契約，須經法定代理人之承認，
    始生效力。前條契約相對人，得定1個月以上之期限，催告
    法定代理人，確答是否承認。於前項期限內，法定代理人不
    為確答者，視為拒絕承認，同法第79、80條亦有明定。
(二)查甲○○自89年9月5日起，即因罹患思覺失調症，前往明德醫
    院接受治療，為兩造所不爭執（見兩造不爭執事項㈠），並
    有明德醫院診斷證明書、病歷資料附卷可稽（見原審卷第19
    、51-150頁），可知甲○○自89年9月5日被診斷罹患思覺失調
    症起，迄至其於106年8月15日、16日為系爭行為時止，已罹
    病長達17年之久，其為系爭行為時，確為精神障礙者，堪予
    認定。
(三)次查，甲○○於89年3月29日，初步鑑定為「視覺障礙」「弱
    視神經病變，雙眼視力為0.1無法矯正」（見刑案一審卷一
    第113頁）；92年12月22日鑑定為多重障礙，精神分裂症、
    慢性精神病中度等級（見同卷第121、125頁）；99年2月3日
    再度鑑定為「精神分裂症、經門診追蹤治療，目前仍呈現運
    動性遲緩、思考鬆散與自閉，其職業及社會功能明顯退化，
    經由醫師診療及各專業人員之測驗，評斷為中度精神障礙。
    」（見同卷第133頁）；100年2月8日鑑定「精神分裂症、大
    致規則追踪治療，目前仍呈現明顯自閉及關係意念、生活鬆
    散，職業及社會功能明顯退化、中度殘障」（見同卷一第14
    1頁）；101年1月18日精神鑑定；「精神分裂症、大致規則
    追踪治療，目前仍呈現明顯思考固著及貧乏，社會生活及職
    業功能退化，中度殘障」（見同卷第149頁）。另依甲○○在
    明德醫院之病歷資料所示，甲○○於106年7月18日至107年2月
    1日在明德醫院之主治醫師戊○○○○函復本院：「一、依明德
    醫院之病歷記錄，何員罹患思覺失調症超過二十年，有家族
    病史，期間無定期回診，並曾至他院就診及住院治療多次，
    無病識感。二、思覺失調症主要是思考邏輯及感官知覺的障
    礙，何員思考鬆散、現實感差，常有關係妄想及不切實際的
    想法。三、何員如有定期回診且規則服藥，大致可維持基本
    生活自理，不會造成他人的困擾。…五、…精神狀況因罹病多
    年，殘餘症狀仍存，生活鬆散、懷疑心重、缺乏現實感、思
    考内容因退化而貧乏等。六、思覺失調症為一種慢性大腦認
    知功能障礙的疾患。」等語（見更一審卷第185、187頁）；
    於105年5月28日、8月17日、107年4月25日之門診醫師陳中
    和亦函復：「一、何員罹患思覺失調症已數十年、並有家族
    病史，此期間並未定期規則就診，曾至他院就診及住院多家
    、無病識感。二、該員思考鬆散、理解力困難，並有關係妄
    想及不實際想法及意念。三、該員如有定期規則回診，大致
    可維持其基本生活狀態，不致干擾及造成他人的困擾。…五
    、三次就診記錄中譯大致為孩子氣、自閉及退化性行為，缺
    乏現實感、生活鬆散，無工作動機及自發性，四處遊蕩，自
    我防衛強烈…等。」等語（見同卷第191頁）；於106年9月13
    日之門診醫師鄭怡君則函復：該日病歷記載「10.病發，建
    議住院」，因事隔多年，已不復記憶，依病歷所載，應指當
    時病人易怒，且有被害妄想，故建議住院為宜等語（見同卷
    第133頁）。由上可知，甲○○不僅罹患思覺失調症多年，且
    自99年2月3日鑑定時，即已呈現職業及社會功能明顯退化之
    病癥，當時之精神障礙程度已達中度，且其所罹患之思覺失
    調症為一種慢性大腦認知功能障礙的疾患，如有定期規則回
    診，大致可維持其基本生活狀態，不致干擾及造成他人的困
    擾，但無法改善病症。而依卷附甲○○在明德醫院之病歷資料
    所示，甲○○自99年間起，因思覺失調症所呈現之中度精神障
    礙、職業及社會功能明顯退化等情況，迄至106年8月15、16
    日為系爭行為時，確實毫無改善，甚至於106年9月13日門診
    時，己○○○○之醫囑更因甲○○病發而提出住院之建議，足見其
    病情顯然更趨惡化。準此，甲○○所患思覺失調症之病症，主
    要既是在思考邏輯及感官知覺的障礙，足見其並非毫無表意
    能力，但對個別法律行為之法律效果是否能理解、認知，顯
    然即存有障礙。
(四)甲○○於原審復到庭陳稱：柯○○有借伊1萬多元，但伊已工作
    抵償完畢，柯○○帶伊去金門做很多工作。因為柯○○每天打電
    話給伊叫伊做東做西，不聽話就會被打，就叫伊要還錢，並
    交代伊向伊兄長乙○○請求贈與系爭房地，所以伊才叫乙○○將
    系爭房地移轉登記至伊名下。當初鄭○○先帶伊去伸港辦印鑑
    證明，鄭○○與柯○○、李寶妹再帶伊去霧峰簽名，伊當時不知
    簽名要作什麼，也不知柯○○在霧峰拿的錢怎麼來的，或與伊
    的簽名有何關係，錢是存到公司，伊未拿到錢，伊如不簽名
    ，柯○○要打伊，伊被打過好幾次，他爸爸也有拿鋁棒打伊。
    伊無法確定有無在系爭本票、系爭借據上簽名，也不知道簽
    借據、本票的用途，如果知道簽系爭借據是要借錢，伊不會
    簽名。系爭房地登記給伊後，沒有要借錢或做使用，嗣經兄
    長乙○○告知，伊才知系爭房地被查封，但不知為何被查封等
    語（見原審卷第236-241頁）。之後於本院更一審時亦到庭
    陳稱：伊有在系爭本票上按捺指印，但不知簽什麼、為什麼
    要按捺指印，鄭○○、柯○○叫伊簽名、蓋章，伊就照做。伊也
    有在系爭借據按捺指印，但忘記為何要簽立系爭借據。柯○○
    本來叫伊搬出來幫他們工作，給伊薪水，帶伊去和鄭○○認識
    ，就被他們設計了，但因為時間太久，忘記他們怎麼騙伊，
    伊回來伊兄長乙○○就跟伊說系爭房地被查封了，伊不知被誰
    查封，亦是系爭房地查封後，伊才知有擔任淦昀有限公司負
    責人等語（見更一審卷第164、165頁）。再細繹甲○○於原審
    及本院更一審時之其他陳述（見原審卷第236-241頁、更一
    審卷第158-165頁），可知甲○○對於所詢事項雖非全然無法
    理解，對於借錢要還之單純生活經驗亦有瞭解，但因其本身
    並無借貸200萬元高額借款之需求，顯然亦無擔任淦昀有限
    公司負責人之認知，而系爭借據、系爭本票有設定系爭抵押
    權作為擔保，較諸甲○○自陳向柯○○借貸1萬多元之生活經驗
    ，本件借貸顯屬較為複雜之擔保借款關係，佐以甲○○所患思
    覺失調症之多年病情，及自99年起即已達中度精神障礙之程
    度，毫無改善之情，甲○○主張鄭○○、柯○○等人帶同伊去申辦
    印鑑證明、在霧峰簽立系爭借據、系爭本票、系爭抵押權設
    定文件，伊只是依柯○○等人指示簽名，不知簽什麼，亦不知
    存入公司之款項與該等文件間有何關聯性，無法理解系爭行
    為之社會意義，無辨別利弊得失之能力等語，即有所憑。
(五)另甲○○對鄭○○及柯○○詐騙伊為系爭行為，提起詐欺告訴，經
    彰化地院108年訴字第111號於109年04月13日判決鄭○○及柯○
    ○共同犯乘機詐欺取財罪，各處有期徒刑2年。鄭○○及柯○○提
    起上訴後，經本院109年度上易字第580號刑事判決分別改判
    處有期徒刑各1年2月確定在案，為兩造所不爭執（見兩造不
    爭執事項㈧），並有刑案二審判決附卷可稽（見更一審卷第2
    01-223頁），復經本院調取刑案案卷核閱無訛，堪予憑採。
(六)再甲○○兄乙○○向彰化地院聲請108年度監宣第142號監護宣告
    事件，該事件經囑託衛生福利部彰化醫院鑑定結果略謂：個
    案智商為67分，輕度智能障礙，短期記憶缺損，理解、判斷
    力輕度到中度缺損，個案因患思覺失調症多年，認知功能有
    損傷，表達及判斷能力皆有輕度至中度障礙，對於管理自己
    財產有給予經常性協助之必要，回復可能性低，「為意思表
    示或受意思表示，或辨識其意思表示效果之能力，顯有不足
    」，可為輔助宣告等語，有該院出具之108年6月4日成年監
    護（輔助）鑑定書及心理衡鑑報告，彰化地院並於108年7月
    19日以108年度監宣字第142號裁定宣告甲○○為受輔助宣告之
    人並選定聲請人乙○○為受輔助宣告之人之輔助人等情，亦為
    兩造所不爭執（見兩造不爭執事項㈥），亦堪採認。
(七)丙○○雖抗辯稱：上開輔助宣告之鑑定日期係108年，無法回
    溯推認甲○○於106年8月間為系爭行為時之意思表示能力狀態
    ，且甲○○自89年開始接受治療後，曾陸續在財團法人伊甸社
    會福利基金會等單位任職，若有回診且規則服藥，大致可維
    持基本生活狀態，不會造成他人困擾；在為系爭行為前，甫
    於106年8月10日與乙○○辦理系爭房地之所有權移轉登記，復
    於107年5月29日至警局報案，又於106年7月18日就診領藥，
    可知其為系爭行為時尚有藥物可服用，在臺中地檢110年度
    偵續字第113號甲○○對丙○○、廖○○提告重利案，亦能針對檢
    察官訊問應答，無誤解或無法理解之情形云云，並以調查筆
    錄、勞工保險被保險人投保資料表、臺中地檢檢察官110年
    度偵續字第113號不起訴處分書為證（見本院108年度上字第
    667號卷，下稱上字號，第69-70、139頁，更一審卷第81-84
    頁）。但查，甲○○自89年起所患思覺失調症為慢性大腦認知
    功能障礙的疾患，該病症主要是思考邏輯及感官知覺的障礙
    ，並非毫無表意能力，但對個別法律行為之法律效果是否能
    理解、認知，顯然存有障礙，且其於99年2月間之精神障礙
    程度，已達中度程度，職業及社會功能明顯退化，長年以來
    病情均未見改善，業經本院審認如前，陳穩焜、丁○○○○均一
    致函復表示甲○○無定期回診，縱有定期回診且規則服藥，亦
    僅是大致可維持基本生活自理，不會造成他人的困擾，非謂
    其對於簽發系爭本票、系爭借據、設定系爭抵押權等較為複
    雜之法律行為，即不生無法理解法律效果之障礙。又陳穩焜
    、丁○○○○均認應透過精神鑑定，釐清甲○○為系爭行為之身心
    狀況，對此，彰化地院108年度監宣第142號監護宣告事件，
    經囑託衛生福利部彰化醫院鑑定結果，認甲○○為意思表示或
    受意思表示，或辨識其意思表示效果之能力，顯有不足，並
    經法院裁定宣告受輔助宣告之人，亦如前述，該輔助宣告之
    鑑定日期雖為108年間 ，但審之思覺失調症為一慢性疾病，
    及甲○○自89年起罹病，於99年間已達中度精神障礙程度，再
    佐以前述明德醫院之鑑定結果，則甲○○於106年8月15日、16
    日為系爭行為時，實已有「其為意思表示或受意思表示，或
    辨識其意思表示效果之能力，顯有不足」之情狀，應堪認定
    。
(八)丙○○雖又執見聞甲○○為系爭行為之證人證述，即代辦系爭抵
    押權設定之地政士余○○、丙○○之行政助理廖○○、余○○之子余
    ○○之證述，欲證明甲○○為系爭行為時無精神異常或辨別事理
    能力不足之事實。但查，⑴證人余○○於原審證稱：伊向甲○○
    說明抵押權契約書是要辦理抵押借錢，但忘了甲○○之反應，
    伊叫甲○○簽名，甲○○就簽名，跟一般情況一樣，（問：當天
    辦理時有無辦法判斷甲○○之精神狀況？）通常來代書事務所
    辦理都是按照代書指示簽名，比較不會講很多，伊在泡茶過
    程中，沒有發現甲○○有妄想或精神異常現象等語（見原審卷
    第157、158頁），可知證人余○○並未特別注意甲○○為系爭行
    為之辨別事理能力有無異常；⑵證人鄭○○於原審證稱：伊與
    甲○○互動時未發現甲○○有任何精神錯亂或意識喪失之情形，
    伊不知甲○○有思覺失調症等語（見同卷第160、161頁），惟
    證人鄭○○並非精神科專業醫師，縱使係甲○○之門診醫師陳穩
    焜、陳中和，亦建議本院應就甲○○為系爭行為之身心狀況進
    行司法精神鑑定，證人鄭○○利用甲○○精神疾患為系爭行為之
    行為，又經刑事判決認犯準詐欺罪刑確定在案，上開所證自
    無法遽採。⑶證人廖○○於本院108年度上字第667號（下稱上
    字案）前審中證稱：伊有跟甲○○確認要以系爭房地抵押貸款
    ，甲○○說他知道，並表示是要跟他人合夥開公司，伊把150
    萬元霧峰農會的票及現金20幾萬元交給甲○○，甲○○、鄭○○等
    人清點完畢無異議，伊與甲○○講話時，不會認為跟一般人不
    太一樣，問他什麼回答得很清楚等語（見上字案卷第157-16
    0頁）；證人余○○亦證稱：伊跟甲○○解釋系爭借據之意思，
    甲○○表示他知道，並有點頭，所以伊認為甲○○都聽得懂等語
    （見同卷第178、179頁），惟證人廖○○、余○○既均非精神科
    專業醫師，甲○○為系爭行為之身心狀況猶待司法精神鑑定，
    則證人廖○○、余○○上開證述，至多係其等見聞之主觀陳述，
    無法作為判定甲○○為系爭行為時有無「為意思表示或受意思
    表示，或辨識其意思表示效果之能力，顯有不足」之專業依
    憑，自無從為不利於甲○○之認定。
(九)據上，甲○○主張其於108年8月15日、16日為系爭行為時，對
    於較複雜之簽立系爭本票、系爭借據、設定系爭抵押權等系
    爭行為，因受89年起所罹患思覺失調症之影響，致無法理解
    系爭行為之社會意義，無辨別利弊得失之能力等語，即有所
    憑，堪認可採。準此，甲○○為系爭行為時，應認有民法第15
    條之1所定「為意思表示或受意思表示，或辨識其意思表示
    效果之能力，顯有不足」之應受輔助宣告之情狀，洵堪認定
    。依上開說明，關於甲○○所為系爭行為之法律效果，即應類
    推適用民法第15條之2規定，亦即關於簽發系爭借據、系爭
    本票之消費借貸及設定系爭抵押權等行為，均應經輔助人之
    同意。惟甲○○之輔助人乙○○業已提出聲明書表示不予承認等
    情，亦有聲明書在卷可憑（見上字卷第115頁），依法即不
    生效力。基此，甲○○訴請確認丙○○持有系爭本票之182萬元
    及自106年11月15日起至清償日止，按年息百分之6計算利息
    之票據債權不存在，即為有理由，應予准許。又因丙○○仍執
    有系爭本票裁定，具有執行名義之外觀，甲○○乃一併訴請禁
    止丙○○執系爭本票裁定為執行名義，在182萬元及自106年11
    月15日起至清償日止，按年息百分之6計算利息之範圍內聲
    請強制執行伊之財產之判決，亦屬有據，應予准許。
三、綜上所述，甲○○訴請：㈠確認被上訴人持有系爭本票之182萬
    元及自106年11月15日起至清償日止，按年息百分之6計算利
    息之票據債權不存在。㈡禁止被上訴人執系爭本票裁定為執
    行名義，在182萬元及自106年11月15日起至清償日止，按年
    息百分之6計算利息之範圍內聲請強制執行伊之財產之判決
    ，均為有理由。從而，原審就上開㈡請求部分，判決甲○○敗
    訴，即有未洽，甲○○提起附帶上訴，為有理由，應予准許，
    並由本院將原判決此部分廢棄改判如主文第二項所示。至於
    原審就上開㈠請求部分，為丙○○敗訴之判決，核無不當，丙○
    ○之上訴意旨指摘原判決此部分不當，求予廢棄改判，為無
    理由，應駁回其上訴。
伍、本件事證已臻明確，兩造其餘之攻擊或防禦方法及所用之證
    據，經本院斟酌後，認為均不足以影響本判決之結果，爰不
    逐一論列，附此敘明。
陸、據上論結，本件甲○○之附帶上訴為有理由，丙○○之上訴為無
    理由，判決如主文。
中　　華　　民　　國　　111 　年　　10　　月　　19　　日
            民事第四庭    審判長法  官　林慧貞
                       　　     法  官　王怡菁
  　                            法  官　莊嘉蕙
正本係照原本作成。          
如不服本判決，應於收受送達後20日內向本院提出上訴書狀，其
未表明上訴理由者，應於提出上訴後20日內向本院補提上訴理由
書（須按他造當事人之人數附繕本）。因疫情而遲誤不變期間，
得向法院聲請回復原狀。
上訴時應提出委任律師或具有律師資格之人之委任狀；委任有律
師資格者，另應附具律師資格證書及釋明委任人與受任人有民事
訴訟法第466條之1第1項但書或第2項所定關係之釋明文書影本。
如委任律師提起上訴，發回更審後為訴之變更（追加、擴張）部
分應一併繳納上訴裁判費。 
  　                            書記官  林育萱
　　　　　　　　　　　　　　　　
中　　華　　民　　國　　111 　年　　10　　月　　19　　日